臺灣基隆地方法院民事裁定　　　　　 100年度消債更字第25號
聲　請　人　余路加
即　債務人
上列聲請人因消費者債務清理事件聲請更生，本院裁定如下：
    主  文
聲請駁回。
聲請費用由聲請人負擔。
    理  由
一、按債務人與金融機構協商成立者，不得聲請更生或清算，但
    因不可歸責於己之事由，致履行顯有重大困難者，不在此限
    ；本條例施行前，債務人依金融主管機關協調成立之中華民
    國銀行公會會員辦理消費金融案件無擔保債務協商機制與金
    融機構成立之協商，準用前項之規定，消費者債務清理條例
    （以下簡稱本條例）第 151條第5項、第6項分別定有明文。
    衡諸債之關係，係以當事人間之信賴關係為基礎，為社會經
    濟組織之重要支柱，故當事人於以法律行為追求自己之利益
    之際，亦應顧及對方之利益，並考量債權債務在社會上之作
    用，本於誠實及信用之原則，行使債權及履行債務，是對於
    已陷入經濟上困境之消費者，若任其於惡性循環之債務窘境
    中生存，將衍生嚴重之社會問題，難以維持安定之社會經濟
    秩序，故為兼顧債權人、債務人雙方之利益，對陷於經濟上
    困境之消費者，乃允其於本條例施行後，得選擇以重建型之
    更生程序或清算型之清算程序清理其債務，藉以妥適調整債
    務人與債權人及其他利害關係人間之權利義務關係，保障債
    權人獲得公平受償，並謀求消費者經濟生活之重建復甦機會
    ；惟對於已與金融機構協商成立，或於本條例施行前，已依
    金融主管機關協調成立之中華民國銀行公會會員辦理消費金
    融案件無擔保債務協商機制與金融機構成立協商之債務人，
    自應受該成立協議拘束，按協議條件履行，僅有其後發生情
    事變更，在清償期間收入或收益不如預期，致該方案履行困
    難甚或履行不能，因不可歸責於己，始能聲請更生或清算；
    若非因不可歸責於己之事由，致履行顯有重大困難，僅係為
    圖謀減免債務，而不為債務之履行，自有違債權契約為誠信
    契約之本旨。另按聲請更生或清算不合程式或不備其他要件
    者，法院應以裁定駁回之，本條例第 8條前段亦有明文規定
    。
二、聲請意旨略以：聲請人有不能清償債務之情事，於本條例施
    行前之95年間，曾依中華民國銀行公會會員辦理消費金融案
    件無擔保債務協商機制與最大債權金融機構萬泰商業銀行股
    份有限公司（以下簡稱萬泰銀行）成立協商，約定每月還款
    新臺幣（下同）37,864元，聲請人曾依約繳款，然因該協商
    方案並未包含渣打銀行與日盛銀行，加計該 2家銀行之欠款
    ，聲請人每月合計須清償 4萬餘元，且聲請人聲請協商時每
    月薪資約僅63,000元，尚需扶養配偶及 2名就讀大學之女兒
    ，又因遭債權人強制執行扣薪致收入減少，而無力負擔該協
    商方案。又聲請人名下雖有房屋，且其房價僅略低於聲請人
    之債務總額，惟該屋為聲請人一家四口棲息之處而難以變賣
    。另聲請人於95年協商之時，並無更生、清算之制度供聲請
    人選擇，且本條例之草案對於95年協商成功之債務人並無所
    謂「不可歸責於己」之限制，鈞院應從寬認定，聲請人不能
    清償債務應屬有不可歸責於己之事由等語。
三、經查：
  (一)聲請人於本條例施行前，曾依中華民國銀行公會會員辦理消
    費金融案件無擔保債務協商機制與最大債權金融機構萬泰銀
    行成立協商，約定分108期、利率3%、自民國96年1月起按月
    於每月10日還款37,864元，聲請人從未依約履行等情，業據
    債權人萬泰銀行陳明在卷，且有協議書暨無擔保還款計畫、
    財團法人金融聯合徵信中心之債務協商還款資訊等件附卷可
    稽，堪認屬實，依本條例第151條第5項之規定，聲請人須有
    不可歸責於己致履行原協議顯有重大困難之事由，始得聲請
    更生，合先敘明。
  (二)聲請人於協商時任職於臺北市政府警察局大安分局，於95、
    96年之收入總額分別為1,105,483元、1,065,018元，平均每
    月收入約為90,438元，有聲請人之95、96年度綜合所得稅各
    類所得資料清單附本院97年度消債更字第 287號卷足稽。聲
    請人固主張其一家四口平均每月必要支出約為44,394元（含
    每月支出房貸11,870元、水費900元、電費1,500元、瓦斯費
    2,000元、伙食費9,000元、健保費3,276元、家用電話費1,5
    00元、行動電話費1,676元、網際網路費300元、汽車加油費
    用6,000元、其他費用3,000元，及每年支出汽車保養費用7,
    000 元、房屋稅2,260元、地價稅1,200元、所得稅30,000元
    ），然聲請人既已自稱有不能清償債務之情事，則其日常生
    活自應受到相當之限制，且本條例之立法目的係在使負債累
    累難以自力重建經濟生活之債務人得有更生之機會，亦即係
    在維持債務人最低生活水準之前提下，使債務人得盡力清償
    以獲更生之機會，而非在保障債務人得以維持原來之生活水
    準，因此債務人之必要支出數額，不應由債務人任意主張，
    否則將造成揮霍無度致清償能力降低者，反而更容易進入更
    生程序之歧異現象，因此聲請人及其配偶之每月生活費用，
    應以行政院所公告97年度臺灣省每人每月最低生活費用9,82
    9 元（包含食、衣、住、行、強制性保險等）為計算標準。
    聲請人雖稱其 2名子女於協商時均就讀大學，而有扶養之必
    要，惟其長女余華馨為73年 2月生，於協商時已年滿22歲，
    當時是否尚未自大學畢業，不無疑義，縱認聲請人所述屬實
    而有扶養之必要，仍應依上開97年度臺灣省每人每月最低生
    活費用9,829元之標準計算每月生活費用。
  (三)又上開 9,829元之數額實已涵括食、衣、住、行等所有必要
    生活之支出，並足以維持個人生存所需，且房貸於名義上雖
    屬債務，實乃藉由分期付款方式逐漸累積資產，與金錢儲蓄
    雷同，惟聲請人於經濟困窘時，自應選擇適當處分其資產以
    減輕負擔，並公平償還債務，始符誠信原則，而非僅清償房
    貸以保全不動產，其餘負債則主張無力負擔，果係如此，與
    令其餘無擔保債權之債權人以其資金為聲請人購置不動產何
    異？況人民安居並不以居住於自有住宅為必要，租屋居住亦
    為目前社會眾多經濟狀況無力負擔購屋支出之人的安居方式
    ，且因租屋支出並得為所得稅之扣減額，應是自認經濟負擔
    沉重之人減輕負擔的另一種生活方式。聲請人如認個人工作
    所得無力承擔個人無擔保債務及房屋貸款債務，自應妥適處
    分上開不動產以清理債務，不僅能免去每月11,870元之房屋
    貸款支出，且聲請人陳稱其自有房屋之房價僅略低於債務總
    額，則出售房屋所得款項自可用以償還其積欠之無擔保或無
    優先權債務，大幅降低聲請人之債務總金額。聲請人既未採
    取變賣不動產之方式，又另外每月支付11,870元之房屋貸款
    ，此係聲請人自身考量所致，則聲請人每月支出之房屋貸款
    11,870元，不得列入其每月生活必要支出之範圍內。
  (四)聲請人主張其與萬泰銀行成立協商後曾依約繳款，惟並未提
    出相關匯款轉帳文件以資證明，且依財團法人金融聯合徵信
    中心之債務協商還款資訊所載，聲請人於96年 1月10日第一
    期即未依約繳納，故於96年2月1日即宣告毀諾。聲請人另稱
    上開協商範圍不包含渣打銀行與日盛銀行云云，然依上開協
    議書所附之無擔保還款計畫所載，該協商方案之範圍已包含
    渣打銀行之信用卡債務137,103元及日盛銀行之信用卡債務2
    48,478元，聲請人所稱曾依約繳款、因協商範圍不包含渣打
    銀行及日盛銀行，致其需繳付用以清償債務之金額增加云云
    ，顯屬不實，不足憑採。至聲請人另主張其因遭債權人強制
    執行扣薪致其收入減少，而無力負擔該協商方案云云，惟聲
    請人於95年12月25日協商成立後，未曾依約履行之事實，業
    如前述，而臺灣臺北地方法院係自96年 8月間始核發執行命
    令開始強制執行聲請人之薪資所得等情，有執行命令影本附
    本院97年度消債更字第 287號卷宗足憑，足見聲請人於協商
    成立時，並無遭扣薪之情事，聲請人此部分之主張，顯與事
    實不符，亦非可採。從而，以聲請人於95、96年平均每月收
    入90,438元，扣除聲請人一家四口維持最低生活之所需39,3
    16元【計算式：9,829元×4人＝39,316元】、健保費 3,276
    元，及每年支出之房屋稅2,260元、地價稅1,200元、所得稅
    30,000元，攤算每月平均約支出2,788元，尚餘 45,058元，
    顯高於上開協商方案每月應清償之金額37,864元，難認有何
    不可歸責於聲請人致其履行顯有重大困難之事由存在。
  (五)另聲請人於97年間曾向本院聲請更生，其陳稱與最大債權金
    融機構萬泰銀行協商成立後，因每月還款37,864元之數額，
    加計其每月支出之房貸8,000元、及其以兄弟名義貸款100萬
    元，每月約定需清償19,000元後，顯已超出聲請人之薪資收
    入，致履行原協議顯有重大困難，惟經本院審酌以聲請人每
    月收入扣除一家四口必要支出後，所餘之金額顯然高於最大
    債權金融機構萬泰銀行所提月付37,864元之還款方案，認聲
    請人所稱該還款方案已超出其所能負擔之範圍云云顯不足採
    ，並於98年4月24日以本院97年度消債更字第287號裁定駁回
    其更生聲請確定。聲請人經本院裁定駁回更生聲請後並未積
    極提高每月清償金額，或與各債權人個別協商，或處分名下
    不動產以清償部分債務，仍持95年間之萬泰銀行協商覆核通
    知書，重複向本院聲請更生，顯無積極清償債務之誠意。
四、綜上所述，聲請人既與金融機構債權人成立協商，且以聲請
    人協商時之財產及收入狀況，既能維持其一家四口之生活，
    亦有能力清償債務，自不足認聲請人有不可歸責於已致履行
    原協議顯有重大困難之事由，聲請人聲請更生，顯然違背本
    條例第151條第5項之規定，自應駁回其更生之聲請。
五、結論：本件更生之聲請應屬要件不備，依消費者債務清理條
    例第 8條、第15條，民事訴訟法第95條、第78條，裁定如主
    文。
中    華    民    國   100    年    9     月    13    日
                  民事庭法  官  陳湘琳
以上正本係照原本作成。
如不服本裁定，應於裁定送達後10日內，以書狀向本院提出抗告
，並繳納抗告費新臺幣1,000元。
中    華    民    國   100    年    9     月    13    日
                        書記官  莊惠雯